【裁判字號】    90,上易,1797
【裁判日期】    901128
【裁判案由】    詐欺
【裁判全文】
臺灣高等法院臺中分院刑事判決                    九十年度上易字第一七九七號
    上  訴  人
    即  被  告  乙○○
    選任辯護人  周平凡
右上訴人因詐欺案件，不服臺灣彰化地方法院九十年度易字第六九八號中華民國九十
年六月十九日第一審判決（起訴案號：臺灣彰化地方法院檢察署九十年度偵字第四一
八號），提起上訴，本院判決如左：
      主  文
原判決撤銷。
乙○○連續意圖為自己不法之所有，以詐術使人將本人之物交付，處有期徒刑壹年。
      事  實
一、乙○○在彰化縣員林鎮之「王能幸律師事務所」擔任業務員工作。詎因經濟狀況
    不佳，缺錢繳納會款，復於民國（下同）八十九年十月二十八日晚上十一時許，
    在彰化市○○路○段七三○號之「正上羊肉店」內，經其友人謝昌和之介紹，認
    識甫因詐欺案，被台灣彰化地方法院檢察署檢察官諭令各以新台幣（下同）二萬
    元交保之丙○○、丁○○二人，得知該二人不諳法律程序，亟思尋求協助之後，
    竟萌意圖為自己不法所有之概括犯意，先於上開時、地，明知偵查中不得閱卷，
    且閱卷亦無需支付閱卷費給法院，乙○○仍以可代閱卷，但需支付三千五百元之
    閱卷聲請費給法院為詞，同時向丙○○、丁○○二人施用詐術，欲向其等騙取三
    千五百元。嗣至同年月三十一日上午九時許，乙○○以其所有00000000
    00號之行動電話，撥打丁○○之行動電話（號碼為0000000000號）
    ，並於電話中詐稱：案件我已看過，你們都坦承供述，但應先各繳交「具保金」
    六萬元及閱卷費三千五百元，才可以具保‧‧‧等不實事項，旋於同日十一時許
    左右，前往彰化縣秀水鄉鶴鳴村永興巷四十五號丙○○住處，提出其撰寫之「刑
    事聲請提出現金保狀」，以取信丙○○、丁○○二人，致使在場之丙○○、丁○○二人，因不諳法律程序而陷於錯誤，每人各交付六萬元（共十二萬元）「具保
    金」及一千七百五十元（共三千五百元）之閱卷費給乙○○，因而詐取財物得逞
    。嗣至同年十二月底某日，乙○○再延承上開意圖為自己不法所有之概括犯意，
    再以電話通知丁○○，表示丁○○與丙○○繳交之「具保金」不足，每人需再補
    繳二萬元，其將於九十年一月六日中午十二時三十分許，前往前揭丙○○住處收
    取等語，而再著手實施詐欺行為。惟因丙○○至此已發覺有詐，乃於九十年一月
    五日向台灣彰化地方法院檢察署政風室提出檢舉，由該署檢察官指揮法務部調查
    局彰化縣調查站調查員，於同日中午十二時三十分許，在上開丙○○住處，要丙○○、丁○○二人配合佯為給付，並於乙○○向丙○○、丁○○分別收取「具保
    金」二萬元及所謂「裁判費」三千六百八十元後，當場逮捕乙○○，乙○○此次
    之詐欺取財行為，因而未能得逞。
二、案經法務部調查局彰化縣調查站移送台灣彰化地方法院檢察署檢察官偵查起訴。
      理  由
一、右揭事實，業據上訴人即被告乙○○（以下簡稱為被告）於法務部調查局彰化縣
    調查站人員訊問時，於檢察官訊問中，及於檢察官聲請羈押被告，經原審法院法
    官訊問時，以及在本院審理時，均坦白承認。核與被害人丙○○、丁○○二人於
    偵、審中所指訴之情節相符。復有被告名片、被害人丙○○、丁○○二人交付給
    被告之仟元鈔票影本、現場監聽錄音帶、錄音譯文及被告書寫之「刑事聲請提出
    現金保狀」等件在卷可稽，並經原審法院當庭播放上開錄音帶勘驗屬實。事證明
    確，被告之犯行堪以認定。
二、查本案被告第一次向被害人丙○○、丁○○二人詐取財物之行為，雖已既遂，但
    被告嗣後再以「具保金」不足為詞，而著手欲向被害人丙○○、丁○○二人欲再
    騙取各二萬元之「具保金」時，既因被害人丙○○發覺有詐，而向台灣彰化地方
    法院檢察署政風室提出檢舉，嗣後被害人丙○○、丁○○二人亦係為配合辦案而
    佯為給付，則被害人丙○○、丁○○二人就此部分自無陷於錯誤而為給付之情形
    。是被告雖在前開時、地，又向被害人丙○○、丁○○分別收取「具保金」二萬
    元，及收取所謂「裁判費」三千六百八十元，此部分仍應論科詐欺取財未遂之罪
    責。是核被告所為，係犯刑法第三百三十九條第一項之詐欺取財罪，及同條文第
    二項、第一項之詐欺取財未遂罪。被告在實施上開犯行時，係以一行為同時向被
    害人丙○○、丁○○二人詐取財物，而同時侵害其等二人之財產法益，屬一行為
    觸害二罪名之想像競合犯，應依刑法第五十五條之規定，仍各從詐欺取財一罪、
    及詐欺取財未遂一罪處斷。又被告先後二次詐欺犯行，其犯罪時間緊接，犯罪構
    成要件相同，顯係基於概括犯意反覆為之，應依連續犯之規定，論以以詐欺取財
    既遂一罪，並依法加重其刑。
三、本件台灣彰化地方法院檢察署檢察官雖於九十年八月三十一日，以彰檢朝仁字第
    三八一九二號函，撿送戊○○於九十年八月二十七日對被告與案外人林志強所寄
    發之彰化縣北斗郵局第一○○七號存證信函，內載：被告與林志強曾以「王能幸
    律師事務所」名義，向戊○○所經營之「歐香園藝有限公司」收取常年法律顧問
    費五萬元，但未發給「常年法律顧問聘任證書」，另被告與林志強代理該公司與
    黃賜政之間之民事強制執行事件，亦未對該公司有滿意之交待等語，爰移請本院
    併案審理云云。惟被告矢口否認伊有向戊○○詐取財物之犯罪情事，並辯稱：伊
    於八十八年十一月間，因訴外人章世鴻之介紹，與林志強受任處理戊○○對債務
    人黃賜政所提起之民事強制執行事務之後，即依照民事強制執行之程序辦理繳費
    、鑑價等事宜，嗣至八十九年三月間，因債務人黃賜政有意清償部分債務，伊前
    往戊○○住處請其填寫委任書以便洽談和解事宜，適戊○○表示「歐香園藝有限
    公司」願聘請王能幸律師為法律顧問，乃當場簽具法律顧問契約書，並預付五萬
    元交伊收執，嗣因戊○○當選「生暉慈善會」之理事長，希望改由「生暉慈善會
    」聘請法律顧問，伊將上情告知王能幸律師，王能幸律師因「生暉慈善會」具有
    公益性質，表示不要收取律師顧問費，伊本要將五萬元返還戊○○，但因伊當時
    急需金錢周轉，乃在徵得戊○○之同意後，改向戊○○借貸五萬元，伊並無向戊○○詐騙五萬元律師顧問費之情事，另伊與林志強受任處理之上開民事強制執行
    事件，因債務人黃賜政後來有清償二十六萬元之債務，故戊○○乃支付四萬元資
    為酬金，此部分亦無詐欺之情事等語。經查：被告所辯上情，經本院傳訊王能幸
    律師及戊○○查證結果，證人王能幸律師既證稱：「當初我知道他（指戊○○）
    是以『生暉慈善會』的名義（委任我當常年法律顧問之後），我就義務、免費當
    『生暉慈善會』的法律顧問」等情。而寄發上開存證信函之戊○○亦陳稱：「（
    八十九年三月十七日）有付被告律師顧問費五萬元」、「後來王能幸律師說不收
    費用，我有找被告，被告說他手頭緊，要向我借，我也同意借他」、「（民事執
    行事件）他（指被告）有幫我討回二十六萬元，我就付被告一些車馬費，大約四
    萬多元」、「他（指被告）沒有向我詐欺，我寫存證信函是因為他借五萬元的事
    」、「他（指被告）五萬元只還一部分」等語。參酌上情，本院認此部分尚無積
    極之事證足以證明被告尚有詐欺犯行，無從併案論科被告罪責，併此敘明。
四、原審判決就被告前開所犯，予以論罪科刑，固非無見，惟本案被告係於八十九年
    十月二十八日晚上十一時許，在彰化市○○路○段七三○號之「正上羊肉店」內
    ，經其友人謝昌和之介紹，認識被害人丙○○、丁○○二人，並得知該二人亟思
    尋求協助，又不諳法律程序之後，即當場開始著手實施向丙○○、丁○○二人詐
    取上開三千五百元「閱卷費」之行為，上情業據被害人丙○○於法務部調查局彰
    化縣調查站人員訊問時，即指訴甚詳，並於本院訊問丙○○、丁○○二人之時，
    再經其等二人指訴明確，復經被告坦承屬實。原審判決未詳認被告此部分之犯行
    ，尚有未洽。又被告以一行為同時向被害人丙○○、丁○○二人詐取財物，係一
    行為侵害二罪名之想像競合犯，原審判決未予論述，亦有未合。是本案被告上訴
    指謫原審判決不當，為有理由，自應由本院將原審判決撤銷，並予以改判。爰審
    酌被告之品行，及其犯罪所詐取之金額雖屬不多，但破壞司法信譽甚鉅，以及被
    告在犯罪後，已向被害人丙○○、丁○○二人表示悔意，並賠償其等所受之損害
    等一切犯犯罪情狀，量處有期徒刑一年。
五、據上論斷，應依刑事訴訟法第三百六十九條第一項前段、第三百六十四條、第二
    百九十九條第一項前段、刑法第五十六條、第三百三十九條第一項，罰金罰鍰提
    高標準條例第一條前段，判決如主文。
本案經檢察官甲○○到庭執行職務。
中      華      民      國      九十     年      十一     月   二十八   日
                                臺灣高等法院臺中分院刑事第三庭
                                      審判長法  官  陳  朱  貴
                                            法  官  胡  忠  文
                                            法  官  廖  柏  基
右正本證明與原本無異。
不得上訴。
                                            書記官  柯  孟  伶
中      華      民      國      九十     年      十一     月    三十    日
附錄條文：
刑法第三百三十九條
意圖為自己或第三人不法之所有，以詐術使人將本人或第三人之物交付者，處五年以
下有期徒刑、拘役或科或併科一千元以下罰金。
以前項方法得財產上不法之利益或使第三人得之者亦同。
前二項之未遂犯罰之。                                                    Ｒ


司法院資訊處製作；財團法人民間司法改革基金會備份。
